【裁判字號】    98,上易,1197
【裁判日期】    990427
【裁判案由】    確認本票債權不存在等
【裁判全文】
臺灣高等法院民事判決                98年度上易字第1197號
上  訴  人  乙○○
訴訟代理人  田振慶律師
            邱瑞元律師
            李詩詠律師
被上  訴人  丙○○
上列當事人間請求確認本票債權不存在事件，上訴人對於中華民
國98年10月23日臺灣板橋地方法院98年度訴字第1692號第一審判
決提起上訴，本院於民國99年4月6日言詞辯論終結，判決如下：
    主  文
上訴駁回。
第二審訴訟費用由上訴人負擔。
    事實及理由
一被上訴人未於言詞辯論期日到場，核無民事訴訟法第386 條各
  款情形，爰依上訴人之聲請，由其一造辯論而為判決。
二上訴人起訴主張：被上訴人於民國（下同）94年11月29日承租
  伊所有台北縣蘆洲市○○○路211號2樓房屋（下稱系爭蘆洲房
  屋），租賃期間自94年12月1日起至99年11月30 日止，每月租
  金新台幣（以下同）55,000元，經被上訴人預先簽發支票支付
  租金，詎被上訴人片面終止系爭蘆洲房屋租約，並於96年10月
  1日夥同數名幫派份子脅迫上訴人簽發如原判決附表1所示本票
  （下稱系爭本票），再持系爭本票向原法院聲請裁定准予強制
  執行，經原法院於97年3月13日以97年度票字第949號裁定准許
  ，被上訴人以該裁定為執行名義，向臺灣臺北地方法院聲請對
  於上訴人之財產為強制執行，而於該院97年度執字第81140 號
  強制執行事件受償500,271元，為此依民法第179條規定，請求
  被上訴人給付500,271 元，及自起訴狀繕本送達翌日起至清償
  日止按年息5%計算之利息等語。【上訴人於原審另請求1.確認
  系爭本票債權不存在；2.被上訴人應返還系爭本票予上訴人；
  3.上訴人應給付被上訴人1,130,000 元〔包括系爭蘆洲房屋自
  96年10月起至98年4月止之租金共計91 萬元，及被上訴人承租
  上訴人所有台北縣中和市○○路○段175巷8號地下1樓（下稱系
  爭中和房屋）之押租金22萬元〕及其利息部分，經原審判決駁
  回，上訴人未上訴】。
三被上訴人以：上訴人拒不協助伊辦理補習班執照，伊乃要求提
  前於96年9月30日終止系爭蘆洲房屋租約，經上訴人同意，伊
  於96年10月1日點交系爭蘆洲房屋予上訴人，因上訴人當場未
  能返還押租金20萬元，並要求伊不要拆除裝潢，兩造乃約定由
  上訴人支付47萬元予伊以返還押租金20萬元，其餘補貼伊之裝
  潢損失，經上訴人簽發系爭本票等語，資為抗辯。
四原審駁回上訴人之訴，上訴人提起上訴，聲明求為：(一)原判決
  關於駁回上訴人下開第(二)項之訴部分廢棄；(二)被上訴人應給付
  上訴人500,271元，及自起訴狀送達翌日起至清償日止按年息
  5%計算之利息。被上訴人則答辯聲明求為駁回上訴。
五兩造不爭執之事項：
(一)兩造於94年11月29日簽訂租賃契約，由被上訴人向上訴人承租
  系爭蘆洲房屋，租賃期間自94年12月1日起至99年11月30 日止
  ，租金每月55,000元，經被上訴人交付押租金20萬元，並於每
  年預先簽發當年度各月之租金支票予上訴人。有上訴人提出之
  租賃契約書（原審調解卷第15至18頁）可稽。
(二)兩造於95年7月15 日簽訂租賃契約，由被上訴人向上訴人承租
  系爭中和房屋，租賃期間自95年9月30日起至103年9月30 日止
  。有上訴人提出之租賃契約書（原審調解卷第19頁），及被上
  訴人提出之租賃契約書（原審訴字卷第22頁）可稽。
(三)被上訴人於96年9月27日送達內湖郵局第4454 號存證信函予上
  訴人，記載因上訴人拒不提供系爭蘆洲房屋之所有權人身分證
  明文件，且系爭蘆洲房屋有違建，致被上訴人遭台北縣政府科
  罰6萬元，爰通知於96年9月30日終止系爭蘆洲房屋租約，請求
  被上訴人返還押租金及未到期之租金支票字樣。嗣被上訴人於
  96年10月1 日點交系爭蘆洲房屋予上訴人，經上訴人當場簽發
  系爭本票予被上訴人。上訴人屆期未支付票款，經被上訴人聲
  請原法院以97年度票字第949 號裁定准予強制執行，上訴人未
  抗告，而告確定。被上訴人持該確定裁定為執行名義，聲請台
  灣台北地方法院以97年度執字第81140 號強制執行事件，強制
  執行上訴人之財產，經被上訴人由執行案款受償系爭本票之票
  款及利息共計500,271 元。有上訴人提出系爭本票、民事裁定
  書、確定證明書、執行命令、陳報狀（原審調解卷第13、14、
  26至31頁）；被上訴人提出之存證信函、回執、台北縣政府行
  政處分函、民事裁定書、確定證明書（原審訴字卷第29、34、
  35頁；本院卷第46、47頁），及原審調取上開強制執行卷宗可
  稽。
六得心證之理由：
(一)按當事人主張有利於己之事實者，就其事實有舉證之責任，民
  事訴訟法第277 條本文定有明文。本件上訴人主張其簽發系爭
  本票之意思表示，係因被脅迫而為之云云，為被上訴人否認，
  自應由上訴人就其被脅迫之事實，負舉證之責任（最高法院21
  年上字第2012號判例意旨參照）。查：
1.上訴人曾就上開主張，向台灣板橋地方法院檢察署提出告訴，
  該署檢察官調查後，認為罪嫌不足，以96年度偵字第25731 號
  處分不起訴，上訴人聲請再議，經台灣高等法院檢察署認為其
  聲請無理由，以97年度上聲議字第114 號為駁回之處分，有被
  上訴人提出之處分書（本院卷第53至58頁）為證，並有原審調
  取之偵查卷宗可稽。
2.證人林玉惠於96年10月1 日警訊時證稱：「丙○○向我表示今
  天要退租，要我陪她一同與乙○○見面..我只知道乙○○自願
  要簽47萬..本票給丙○○，丙○○並沒有強迫乙○○做任何事
  情。」，再於96年11月9 日檢察官偵訊時結證：「被告（即被
  上訴人）叫我陪她去處理退租的事情，（問：現場多少人？）
  有很多年輕人，被告說那些人是來搬東西的，她說那不是她找
  的，東西是她不要，讓要的人自己去拿..被告叫他（即上訴人
  ）還押金，李說他沒錢，被告說她有帶本票，要求李簽本票，
  被告有講到李要還47萬多，李就說他要分成六張開。李簽本票
  簽到一半，我就走了，我沒遇到李的朋友。」，有筆錄附於上
  開偵查卷宗可稽，證明被上訴人並無脅迫上訴人簽發系爭本票
  之行為。
3.證人甲○○於96年10月1 日警訊時證稱：「我於今日接獲我朋
  友乙○○的電話告知我，他因與人有財務糾紛，急需要現金10
  萬元，並叫我拿到蘆洲市○○○路211號2樓之1..當時現場有
  張秀美及四名年約20的男子，還有我朋友乙○○在現場。（問
  ：你到場時，張秀美及其他四名男子是否有對乙○○恐嚇及妨
  害自由？）沒有，只是我覺得當時現場隨時都會有衝突發生的
  感覺。」，有筆錄附於上開偵查卷宗可稽。又於99年3月11 日
  在本院準備程序證稱：「當天（即96年10月1日）早上10點至
  11點左右接到上訴人電話，他要向我借10萬元，他在電話中語
  氣很緊張，我認識他十幾年，他從未向我借過錢，我去領錢再
  趕到上述地址，我進去後上到二樓，看到地上有棍子、鐵條，
  現場大約有七、八人，其中二名女生，我覺得現場感覺很奇怪
  ，就問上訴人有無被打，上訴人就回答我說他報警，就轉身跟
  那一群人講了五分鐘，內容我沒有聽到，那一群人就離開了..
  現場的男生穿Ｔ恤、長褲，我覺得像小混混..（問：你跟徐大
  榮到現場？）是..（問：你有無看到上訴人所簽立之本票？）
  沒有。（問：從你接到電話至現場有多久時間？）至少1 時20
  分。（問：如何跟徐大榮約好去現場？）我沒有約他，我到現
  場樓下時碰到他的。（問：徐大榮有無跟你說他到現場是要做
  什麼？）他沒有講。（問：你當時有帶著你提領的十萬元？）
  有，我到現場沒有拿錢出來，在現場上訴人也沒有跟我要錢。
  」（本院卷第85、86頁）。惟證人林玉惠證稱未見到上訴人之
  朋友，與證人甲○○證述情節不符。且證人甲○○無法證實在
  場其他第三人與被上訴人之關係，或被上訴人、第三人有使用
  所謂棍子、鐵條，亦未見聞被上訴人或第三人有恐嚇、脅迫上
  訴人之舉，證人甲○○所謂「我覺得當時現場隨時都會有衝突
  發生的感覺」、「我覺得現場感覺很奇怪」云云，實屬臆測之
  詞，應認證人甲○○之證言無從證明上訴人係受脅迫而簽發系
  爭本票之事實。
4.證人徐大榮於96年10月1 日警訊時證稱：「我朋友乙○○當日
  11時40分時許，來電說明及要金錢5 萬元協助..我到達時..看
  見房內最後一間房間內三名男士就站在我朋友乙○○身邊，門
  口也站二位男士，而問朋友乙○○是發生何事，我朋友便回答
  說我被壓住，及需要5 萬元支付解決事情..又說他們壓住我要
  簽本票..（問：是否看到乙○○被控制或被打傷？）..沒有看
  到」。又於96年11月9 日檢察官偵訊時結證：「告訴人（即上
  訴人）在屋裡的一間房間裡面，有2、3個年輕人及被告（即被
  上訴人）都站在他旁邊，李說他們要求他簽本票，後來又大概
  過了三分鐘，他們就走了..我到現場後，並沒有看到他們恐嚇
  李。」。惟證人甲○○、徐大榮同時到場，證人甲○○未證述
  聽到上訴人表示被壓住簽發本票等語，且證人徐大榮具結後作
  證上訴人僅表示對方要求其簽本票等語，並非表示其被壓住簽
  發本票等語，是證人徐大榮於96年10月1 日警訊時證稱被上訴
  人說其遭被上訴人及在場第三人壓住，要其簽本票云云，難以
  採信。證人徐大榮復未能證實在場其他第三人與被上訴人之關
  係，且未見聞被上訴人或第三人有恐嚇、脅迫上訴人之舉，應
  認證人徐大榮之證言亦無從證明上訴人受脅迫而簽發系爭本票
  之事實。
5.證人莊民富於96年10月1 日警訊時證稱：「我是陪同徐大榮到
  蘆洲市○○○路211號2樓之 1找朋友乙○○..看見房內最後一
  間房間內三名男士就站在我朋友乙○○身邊，門口也站二位男
  士，而徐大榮問朋友乙○○是發生何事，我朋友乙○○便回答
  說我被壓住，及需要5 萬元支付解決事情..又說他們壓住我要
  簽本票..（問：是否看到乙○○被控制或被打傷？）..沒有看
  到」，與證人甲○○證述情節，及證人徐大榮於96年11月9 日
  證述之情節不符。證人莊民富又無法證實在場其他第三人與被
  上訴人之關係，且未見聞被上訴人或第三人有恐嚇、脅迫上訴
  人之舉，應認證人莊民富之證言亦無從證明上訴人受脅迫而簽
  發系爭本票之事實。
6.上訴人於96年10月1 日除簽發系爭六張本票外，並書寫字據（
  下稱系爭字據）予被上訴人，載明「本人乙○○因租屋糾紛，
  願無條件退還一切所有費用，以表誠意，另寫六張本票以此為
  證，本票號碼0000000（10萬）、0000000（10萬）、0000000
  （10萬）、0000000（10萬）、0000000（3萬）、0000000（4
  萬），總金額47萬元無誤」字樣，且因上訴人於系爭本票記載
  之發票人地址有更正情形，上訴人特於系爭字樣另記載「本票
  號碼有0000000至0000000，住址巷號變更無誤，共五張」字樣
  ，有系爭字據附於上開偵查卷宗可稽，其於系爭本票、字據之
  字跡、筆順十分平穩、有力，未顯現其係承受壓力下所書寫之
  情狀。再斟酌上訴人尚得自由電召友人甲○○、徐大榮，並在
  現場等候其二人到場等情。上訴人復未提出其他積極證據足資
  證明被上訴人有實施恐嚇行為之事實。本院認為上訴人係基於
  解決與被上訴人間關於系爭蘆洲房屋租約提前終止所生一切糾
  紛之動機下，出於自由意願同意給付被上訴人47萬元，進而簽
  發系爭本票、字據予被上訴人，嗣後隨即反悔，意圖卸責始提
  出刑事告訴，故上訴人主張其係被脅迫而為各該意思表示云云
  ，為不足採。
(二)按本票乃文義證券及無因證券，本票之權利義務悉依本票上所
  載文句定之，與其基礎原因關係各自獨立，執票人行使本票權
  利時，就其基礎之原因關係確係有效存在不負舉證責任，若本
  票發票人以自己與執票人間所存抗辯事由（包括發票之原因關
  係不存在）對抗執票人，則應由發票人就此抗辯事由負證明之
  責（最高法院49年度台上字第334 號判例意旨參照）。查被上
  訴人於上開偵查案件陳述伊要求上訴人返還系爭蘆洲房屋押租
  金20萬元及2 個月租金，並賠償伊因系爭蘆洲房屋違建，遭台
  北縣政府科罰6萬元，及支付系爭中和房屋清潔費10 萬元之損
  失，經上訴人簽發系爭本票等語，嗣於本事件抗辯系爭本票係
  返還系爭蘆洲房屋押租金20萬元，及因伊將系爭蘆洲房屋裝潢
  留給上訴人，由上訴人補貼伊裝潢費等語，雖前後不一，惟上
  訴人就其主張發票之原因關係不存在乙節，未先盡舉證責任，
  被上訴人之抗辯雖有瑕疵，亦難遽認上訴人之主張為真正。況
  查，上訴人於系爭字據載明為解決兩造間就系爭蘆洲房屋租約
  之糾紛，同意簽發系爭本票返還47萬元予被上訴人之意旨，即
  兩造間就此一爭執成立和解契約，並以該和解契約為上訴人簽
  發系爭本票之原因關係，則上訴人主張依系爭蘆洲房屋租約，
  被上訴人事實上無權請求其給付47萬元乙節，縱令屬實，但被
  上訴人依民法第737 條規定，既已取得系爭字據（即和解契約
  ）所訂明47萬元金錢債權，並以該債權為上訴人取得系爭本票
  之原因關係，則上訴人主張其簽發系爭本票之原因關係不存在
  ，被上訴人不得行使票據權利云云，委無可取。
七綜上所述，上訴人主張其係被脅迫而簽發系爭本票，及其發票
  之原因關係不存在云云，均不足採，則被上訴人行使系爭本票
  債權，於台灣台北地方法院以97年度執字第81140號強制執行
  事件受償票款本息共計500,271元，非無法律上原因，無不當
  得利可言。從而，上訴人主張本於民法第179條規定，請求被
  上訴人給付500,271元及其利息，為無理由，不應准許。原審
  為上訴人敗訴之判決，並無不合。上訴意旨指摘此部分原判決
  不當，求予廢棄改判，為無理由，應予駁回。
八兩造其餘攻擊、防禦方法及提出之證據，經本院審酌後，認於
  判決結果無礙，爰不一一論述。
九據上論結，本件上訴為無理由，依民事訴訟法第449條第1項、
  第463條、第385條第1項前段、第78條，判決如主文。
中    華    民    國    99    年    4     月    27    日
                    民事第四庭
                        審判長法  官  張劍男
                              法  官  彭昭芬
                              法  官  翁昭蓉
正本係照原本作成。
不得上訴。
中    華    民    國    99    年    4     月    28    日
                              書記官  張淑芬

司法院資訊處製作；財團法人民間司法改革基金會備份。
